【裁判字號】    98,訴,107
【裁判日期】    980630
【裁判案由】    偽造有價證券
【裁判全文】
臺灣高雄地方法院刑事判決               98年度訴字第107號
公  訴  人  臺灣高雄地方法院檢察署檢察官
被      告  丙○○
選任辯護人  孫志鴻律師
上列被告因偽造有價證券案件，經檢察官提起公訴（97年度偵字
第15219 號），本院判決如下：
    主  文
丙○○無罪。
    理  由
一、公訴意旨略以：丙○○於民國（下同）95年5 月24日，以其
    母趙高文素（所涉偽造有價證券罪嫌，業經臺灣高雄地方法
    院檢察署檢察官以97年度偵字第15219 號為不起訴處分）及
    友人甲○○共有之臺南縣大內鄉○○段483 、484-3 （起訴
    書誤載為483-3 ，應予更正）地號土地設定抵押權，向不知
    情之丁○○借貸新台幣（下同）90萬元之款項，並基於意圖
    供行使之用而偽造有價證券之犯意，未經甲○○之同意或授
    權，擅自以其名義，於同年月25日某時許，在不詳地點，偽
    簽「甲○○」之署名在如附表所示之本票上，以示趙高文素
    與甲○○係上開本票之共同發票人之意，並將上開本票交予
    丁○○收執，以供前開借款之擔保等語。因認被告涉犯刑法
    第201 條第1 項之偽造有價證券罪嫌等語。
二、按犯罪事實應依證據認定之，無證據不得認定犯罪事實；無
    證據能力、未經合法調查之證據，不得作為判斷之依據；不
    能證明被告犯罪或其行為不罰者，應諭知無罪之判決，刑事
    訴訟法第154 條第2 項、第155 條第2 項、第301 條第1 項
    分別定有明文。次按認定不利於被告之事實，須依積極證據
    ，苟積極證據不足為不利於被告事實之認定時，即應為有利
    被告之認定，更不必有何有利之證據，復有最高法院30年上
    字第816 號判例可資參考。又事實之認定，應憑證據，如未
    能發現相當證據，或證據不足以證明，自不能以推測或擬制
    之方法，為裁判基礎；認定犯罪事實，所憑之證據，雖不以
    直接證據為限，間接證據亦包括在內，然無論直接或間接證
    據，其為訴訟上之證明，須於通常一般之人均不致於有所懷
    疑，而得確信其為真實之程度者，始得據之為有罪之認定，
    倘其證明尚未達到此一程度，而有合理性懷疑之存在時，即
    無從為有罪之認定，此亦有最高法院40年臺上字第86號、76
    年臺上字第4986號判例可資參照。再告訴人之指訴，係以使
    被告受刑事訴追為目的，是以告訴人之指訴為證據方法，除
    其指訴須無瑕疵，且應有查與事實相符之佐證，始得資為判
    決之基礎，亦經最高法院著有52年臺上字第1300號及61年臺
    上字第3099號判例可資參照。而所謂無瑕疵，係指被害人所
    為不利被告之陳述，與社會上一般生活經驗或卷存其他客觀
    事實並無矛盾而言；另所謂就其他方面調查認與事實相符，
    非僅以所援用之旁證足以證明被害結果為已足，尤須綜合一
    切積極佐證，除認定被告確為加害人之可能外，在推理上無
    從另為其他合理原因之假設，有一不合於此，即不能以被害
    人之陳述作為論斷之證據。況刑事訴訟法第161 條第1 項亦
    規定，檢察官就被告犯罪事實，應負舉證責任，並指出證明
    之方法，是檢察官對於起訴之犯罪事實，應負提出證據及說
    服之實質舉證責任，倘其所提出之證據，不足為被告有罪之
    積極證明，或其指出證明之方法，無從說服法院以形成被告
    有罪之心證，基於無罪推定之原則，自應為被告無罪判決之
    諭知，亦經最高法院著有92年臺上字第128 號判例可資參照
    。
三、本案公訴人認被告丙○○涉犯前揭罪責，無非係以告訴人甲○○於偵訊時之供述及上開本票影本為其論據。
四、訊據被告丙○○固坦承有以告訴人甲○○名義簽發上開本票
    ，並將上開本票交予丁○○之事實，惟堅詞否認有何偽造有
    價證券之犯行。辯稱：伊簽發上開本票前，事先已取得告訴
    人之同意；當初伊等都需要這筆錢，協商好才去設定抵押，
    借這筆錢，伊也有告知告訴人必須要開本票，後來戊○○將
    錢匯給伊，伊馬上將錢匯給告訴人，告訴人很清楚這筆錢借
    貸之經過；伊在開本票的時候，有同時打電話問告訴人之身
    分證字號，如果告訴人不同意，可以直接跟伊講等語。
五、按刑法第201 條之偽造有價證券罪，以無製作權人而捏造他
    人名義製作該有價證券為構成要件，是本件首要釐清者，厥
    為被告以告訴人名義簽發上開本票之行為，事先是否取得告
    訴人之授權？即被告是否為有權制作上開本票之人？經查：
  (一)被告丙○○於95年5 月24日，透過戊○○居間，向丁○○借
    貸90萬元，並以其母親趙高文素及告訴人共有之臺南縣大內
    鄉○○段483 、484-3 地號土地（下稱上開土地），設定抵
    押權予丁○○以為擔保；又於同年月25日，以甲○○、趙高
    文素名義，簽發如附表所示之本票1 紙，並將上開本票交予
    戊○○，作為借款之擔保等情，為被告所不爭執，核與告訴
    人、證人即承辦上開土地抵押權設定之代書己○○及丁○○
    、戊○○等人於本院審理時之證述大致相符（見院二卷第15
    至20、132 至134 、146 至150 、179 至185 頁）；復有上
    開本票影本1 紙、台南縣麻豆地政事務所98年3 月2 日所登
    記字第0980001612號函及附件之上開土地異動索引、土地登
    記申請書、補正通知書、建築改良物抵押權設定契約書、其
    他約定事項等資料1 份、合作金庫商業銀行（下稱合庫銀行
    ）98年6 月8 日合金北潮字第0980002169號函及附件之被告
    帳戶交易往來明細表1 份（見他字卷第4 頁；院二卷第39至
    104 、160 至163 頁），是上開事實堪以認定。
  (二)查(1)告訴人即證人甲○○於97年1 月29日偵查時固供稱：被
    告、趙鴻池、趙高文素他們是一家人，他們冒用伊名義開立
    本票，上開本票之發票人雖是趙高文素，但係趙鴻池、被告
    持以向台中之某地下錢莊借錢，是該地下錢莊拿上開本票來
    向伊索債，伊才知道是趙鴻池、被告去拿錢的；伊與被告之
    父親趙鴻池是做肥料的同行，本來交情還不錯，於95年1 月
    間，伊與趙鴻池約好去大內買土地，趙鴻池的部分登記在趙
    高文素名下，當時有向第一銀行貸款260 萬，後來因「趙鴻
    池」需要錢週轉，於95年5 月間，就請伊同意將上開土地拿
    去貸二胎（即第二順位抵押權）150 萬，伊有同意，且有簽
    立貸款文件，伊認為趙鴻池這筆借款應該自己繳，沒有想到
    地下錢莊於96年11月底找伊要錢，伊才知道「趙鴻池」有以
    伊名義簽立本票，且向地下錢莊借的錢沒有按時繳納；伊知
    道上開土地有拿去抵押，也有簽署借錢之文件，但伊不知道
    借錢要簽本票，趙鴻池也沒有跟伊說，伊也沒有同意趙鴻池
    替伊簽本票；如果被告、趙鴻池、趙高文素3 人願意將這件
    處理好，伊可以原諒他們等語（見他字卷第10、11頁）；(2)
    證人甲○○於97年3 月19日偵查時則證稱：跟伊接洽借款事
    宜的是被告；與伊借款的人是「被告」，對於趙鴻池、趙高
    文素沒有介入，伊沒有意見；若被告將此筆欠款爭議處理好
    ，伊便願意和解等語（見他字卷第24頁）；(3)證人甲○○於
    97 年5月2 日偵查時亦供稱：伊不知道設定二胎要開本票，
    被告也沒有跟伊講；「伊想起來了，伊有授權被告簽立伊的
    本票」，伊不要再對被告訴追等語（見他字卷第72頁）；(4)
    證人甲○○於97年8 月19日偵查時又證稱：被告要拿上開土
    地借錢有跟伊說，但沒有說寫本票的事；上次開庭時，因被
    告說債務已解決，伊基於情誼想說不追究被告，才會說被告
    開本票有得到伊同意，實際上，被告從未向伊提及要開本票
    之事等語（見偵卷第8 、9 頁）；(5)證人甲○○於本院審理
    時則證稱：伊等向地下錢莊借錢，地下錢莊拿本票向伊討債
    ，伊才知道有這張本票；被告向錢莊抵押土地、借錢的事伊
    知道，但簽本票的事伊不知道等語（見院二卷第15至20頁）
    。是依證人甲○○於偵訊及本院審理時之上開證述，可知其
    對於究係被告或趙鴻池向地下錢莊借錢、究係被告或趙
    鴻池以其名義簽發本票、其是否有授權被告簽發上開本票
    等節，均前後供述不一，則告訴人之指訴是否可採，已非無
    疑。
  (三)又被告向地下錢莊借錢前，已取得告訴人同意，告訴人並提
    供上開土地設定第二順位抵押權予丁○○，被告於95年5 月
    25日取得戊○○之匯款後，隨即匯款35萬元至告訴人帳戶之
    事實，為被告所自承；並據告訴人於本院審理時之供述明確
    。此外，復有台南縣柳營鄉農會98年3 月5 日柳農信字第22
    4 號函及附件之告訴人帳戶存款明細表、上開合庫銀行被告
    帳戶交易往來明細表各1 份等件存卷可證（見院二卷第106
    至110 、163 頁）。準此，本件被告與告訴人應係共同向戊○○、丁○○借款90萬元無疑。
  (四)證人己○○於本院審理時固證稱：伊並未告知告訴人設定本
    件抵押權，除了需簽署抵押權設定契約書外，還要簽發本票
    、支票或其他借據等語（見院二卷第133 頁）；而證人丁○○、戊○○於本院審理時亦證稱：伊等並未接觸過告訴人等
    語（見院二卷第146 至148 、181 、182 頁）。然本院衡諸
    經驗法則，一般人向銀行或地下錢莊業者借貸較大額款項時
    ，除需提供不動產、設定抵押權以為擔保外，多被要求另外
    提供保證人或簽發票據以擔保債權，而告訴人既為生原農牧
    企業之負責人，此有營利事業關係人資料查詢1 紙在卷可查
    ，則告訴人理應有相當之社會經歷及生意週轉之經驗，對此
    自難諉為不知；又觀諸上開本票之發票人欄，除有告訴人「
    甲○○」之署名外，另載有告訴人之身分證字號，則若非告
    訴人同意被告以其名義簽發本票，並告知被告其身分證字號
    ，被告豈有知悉之可能？是被告上開所辯：伊以告訴人名義
    簽發上開本票前，事先有取得告訴人之同意等語，應堪信為
    真。
六、綜上所述，被告丙○○上開所供，是否俱與實情不符而全然
    不可採信，並非無疑。本件公訴人所舉之證據與指出之證明
    方法，尚有合理性之懷疑存在，未得使本院確信被告之犯罪
    ，揆諸前開判例意旨，自不能單憑告訴人於偵查及本院審理
    中之指訴，及上開本票影本1 紙，即以推測或擬制之方法，
    作為裁判基礎。從而，公訴意旨所指被告涉犯刑法第201 條
    第1 項之偽造有價證券罪之事實，仍有合理懷疑之處，而不
    能確信為真實。揆諸前開說明，應認被告上開犯罪尚屬不能
    證明。此外，本院復查無其他積極證據可資認定被告涉有前
    開罪嫌，自屬不能證明被告犯罪，此部分依法應為被告丙○○無罪之諭知。
據上論斷，應依刑事訴訟法第301 條第1 項，判決如主文。
本案經檢察官乙○○到庭執行職務。
中    華    民    國    98    年    6    月    30    日
                  刑事第二庭  審判長法  官  林水城
                                    法  官  施盈志
                                    法  官  羅立德
以上正本證明與原本無異。
如不服本判決，應於判決送達後10日內向本院提出上訴狀（應抄
附繕本）。告訴人或被害人如對於本判決不服者，應具備理由請
求檢察官上訴，其上訴期間之計算係以檢察官收受判決正本之日
期為準。
中    華    民    國    98    年    6    月    30    日
                                    書記官  賴朱梅
附表：
┌──┬───┬────┬─────┬──────┬─────┐
│編號│種  類│ 票  號 │ 票面金額 │  發 票 日  │  發票人  │
│    │      │        │（新臺幣）│            │          │
├──┼───┼────┼─────┼──────┼─────┤
│ 一 │本 票 │026941  │110萬元   │95年5月25日 │甲○○    │
│    │      │        │          │            │趙高文素  │
└──┴───┴────┴─────┴──────┴─────┘


司法院資訊處製作；財團法人民間司法改革基金會備份。
